臺灣臺中地方法院民事判決
                                    110年度豐簡字第281號
原      告  林賴玉姬
訴訟代理人  陳盈光律師
複代理人    賴昱睿律師
被      告  林佳民  

            林宏茂  

訴訟代理人  林雅儒律師
上列當事人間請求分割共有物事件，本院於民國111年6月29日言
詞辯論終結，判決如下：
    主      文
一、兩造共有坐落臺中市○○區○村段○000地號、面積763.3平方公
    尺土地，分割如附表一及附圖方案一所示。
二、被告林宏茂應分別給付被告林佳民新臺幣（下同）2萬6,813
    元、原告739元。
三、訴訟費用由兩造按附表二所示原應有部分之比例負擔。 
　　事實及理由
壹、程序部分：
    被告林佳民經合法通知，未於言詞辯論期日到場，核無民事
    訴訟法第386 條各款所列情形，爰依原告之聲請，由其一造
    辯論而為判決。
貳、實體部分：
一、原告主張：兩造共有坐落臺中市○○區○村段○000地號、面積7
    63.3平方公尺土地（下稱系爭土地），並無不分割之特約，
    迄今未能協議分割，為此請求裁判分割。爰依法提起本件訴
    訟，請求裁判分割，並主張分割方案一，兩造就編號C土地
    按原應有部分比例保持共有作為私設道路使用，同意就各共
    有人分得面積與原應有部分面積差額，以每平方公尺1萬9,9
    65元相互找補等語。並聲明：如主文所示。
二、被告則以：
  ㈠被告林宏茂：被告林宏茂與原告之被繼承人林重慶間，有被
    證二之分割協議存在。退步言之，縱認無分割協議，本件得
    裁判分割，被告林宏茂優先主張附圖所示方案四之分割方案
    ，同意就各共有人分得面積與原應有部分面積差額，以每平
    方公尺1萬9965元相互找補。系爭土地分割方案應不受系爭
    土地建築執照上原本套繪之8米私設通路限制，分割方案與
    建築管理是兩回事。如採方案一，兩造就編號C土地保持共
    有，將來任一共有人出售土地時，如另一共有人主張共有物
    優先承買權，恐會造成法律關係之複雜。退步言之，兩造共
    有之私設道路應毋須保留8米，2.25米應已足夠，方案三之
    分割方案亦較方案一佳等語，資為抗辯。
  ㈡被告林佳民經合法通知，未於言詞辯論期日到場，亦未提出
    書狀作何聲明或陳述。
三、得心證之理由：
　㈠按各共有人，除法令另有規定外，得隨時請求分割共有物。
    但因物之使用目的不能分割或契約訂有不分割之期限者，不
    在此限。共有物之分割，依共有人協議之方法行之。分割之
    方法不能協議決定，或於協議決定後因消滅時效完成經共有
    人拒絕履行者，法院得因任何共有人之請求，命為裁判分割
    ，民法第823條第1項及第824條第1項、第2項前段定有明文
    。經查：
　⒈原告主張系爭土地係兩造所共有，應有部分如附表二所示，
    業據其提土地登記謄本為證（見本院卷一第23至25頁），堪
    信為真實。
　⒉被告林宏茂雖抗辯：被告林宏茂與原告之被繼承人林重慶間
    ，有被證二之分割協議存在云云（見本院卷二第71頁），並
    提出被證二林炎誠親自繕打內容及其簽名之證明書為證（見
    本院卷二第81頁），然查：被證二之證明書為林炎誠個人之
    意見，至多僅係共有人就土地依抽籤結果為分管使用之約定
    （見本院卷二第73頁），縱令協議存在，性質上僅屬分管契
    約，尚難使本院達到共有人先前就系爭土地於民國78年已達
    成分割協議之確信。
　⒊因此，原告主張系爭土地，並無不分割特約，全體共有人未
    能達成分割協議乙情，依本院調查證據之結果，堪信為真。
    從而，原告請求分割共有物，揆諸前開說明，應屬有據。
  ㈡按共有物分割應審酌共有人之應有部分比例，大多數共有人
    之意願，各共有人之利害關係，分割前之使用情形，共有物
    之性質，及各共有人分割後所得之利用價值、利用前景及分
    割後受分配土地是否與原應有部分價值相當等因素為通盤之
    考量，以求得適當之分割方法（最高法院109年度台上字第2
    143號、106年度台上字第699號、105年度台上字第1062號民
    事判決可資參照）。經查：
　⒈系爭土地為臺中市豐潭雅神地區都市計畫主要計畫案之甲種
    工業區，有土地使用分區證明書可佐（見本院卷二第271頁
    ）。系爭土地上坐落有臺中市○○區○村段000○號、195建號兩
    棟房屋，係於80年間建築完成，上開建物大門朝南，系爭土
    地南側臨接2.85公尺現有道路終端；2.85米現有道路係坐落
    在兩造與訴外人共有之同段466地號土地等情，有建物登記
    第一類謄本、466地號土地登記第三類謄本、建築設計圖、
    建築線指示（定）申請書圖、466地號土地地籍圖、本院履
    勘筆錄、臺中市都發局111年6月6日中市都建字第111011377
    6號函可佐（見本院卷一第65頁、第69頁、第115至119頁、
    第129至131頁、第277頁、第449頁；卷二第255頁）。系爭
    土地係以建築執照案內套繪之私設道路連接上開2.85公尺現
    有道路，該私設道路經現場量測，就194建號房屋與195建號
    房屋之屋前空地至圍牆距離約8.32公尺等情，有臺中市都發
    局110年7月12日中市都測字第1100127590函、本院履勘現場
    筆錄、履勘現場照片可佐（見本院卷一第183頁、第447至46
    5頁）。因此，如採方案一之分割方案，不致讓上開兩棟房
    屋之主體建物遭到拆除；且共有人所分得之編號A土地，可
    藉由保持共有之編號C私設道路對外連接坐落466地號土地上
    之2.85公尺寬現有道路，不致形成袋地，對外聯絡交通不成
    問題，可發揮土地之經濟價值。
　⒉如採被告林宏茂主張方案四之分割方案，分得編號K土地之人
    ，並未直接面臨2.85米之現有道路；且編號K土地無法藉由
    共有之私設道路對外連接2.85米現有道路，與2.85米現有道
    路無適宜之聯絡，將形成袋地，降低土地之價值，顯非妥適
    之分割方案。縱使目前比鄰而居，暫時無阻礙通行之情事（
    見本院卷一第199頁），亦難保嗣後關係生變、藉故生端（
    見本院卷一第203至205頁、第219頁），或土地易主（不論
    是繼承或出售處分）時，仍可能產生阻擾通行或通行權訴訟
    之爭議。　
　⒊又系爭土地為甲種工業區土地已如前述；當初194建號及195
    建號房屋，係以工業社名義申請建築執照，係申請作為工廠
    使用，該8公尺之私設道路非屬建築基地範圍，仍受建築套
    繪管制規定，且須符合「建築技術規則建築設計施工編」第
    117條第1項第7款及同編第118條第1項第2款、第3款規定，
    建築基地未臨接道路，得以私設通路臨接；工廠面前道路寬
    度，應臨接8公尺以上之道路；且私設通路所佔面積，不得
    計入法定空地面積等情，有使用執照卷內資料及臺中市都發
    局110年12月16日中市都企字第1100250291號函可佐（見原
    證11，本院卷一第263頁、第473頁）。揆其立法意旨，係針
    對建築物供公眾活動或特定使用，出入頻繁之場所，基於建
    築基地與道路關係（避難疏散安全、交通出入順暢），爰有
    上開規定，有內政部營建署111年6月16日營署建管字第1111
    121941號函可佐（見本院卷二第269至270頁）。
　⒋雖目前被告林佳民所有門牌號碼892巷1之2號（即194建號）
    建物（見本院卷一第65頁），坐落系爭土地西側，係作為出
    租套房使用；被告林宏茂所有門牌號碼892巷1之3號（即195
    建號）建物（見本院卷一第69頁），坐落系爭土地東側，係
    作為自家住宅使用，業據到庭被告陳述明確（見本院卷一第
    203頁；卷二第276頁），並有本院履勘筆錄可佐（見本院卷
    一第443至444頁），現況實際使用情形與當初申請執照時不
    同。惟出租套房，仍有建築物供不特定多數人使用；且依本
    院履勘現場所見，編號B土地西側劃設有多數停車格，有履
    勘現場照片可佐（見本院卷一第455頁），相類似出入頻繁
    之場所。因此，本院認採方案一分割方案，與建築技術規則
    建築設計施工編第117條、第118條要求留設8米私設道路之
    針對避難疏散安全及交通出入順暢旨趣相類，採方案一應屬
    妥適。
　⒌且採方案一分割，亦符合共有人當初提供土地同意書規劃作
    為8米私設道路之預期相符（見本院卷一第219頁），有土地
    使用權同意書可佐（見本院卷二第61頁、第137頁，原證17
    。）。　
　⒍如採方案三僅留設2.25公尺寬之私設道路（見本院卷一第307
    頁），如遭共有人暫時停放車輛（見本院卷一第217頁、第2
    65頁原證12照片、第405頁），通行寬度尚嫌不足，方案三
    應非妥適之分割方案。又臺中市都發局111年5月27日中市都
    建字第1110110253號函稱：「...分割方案仍應依原核准圖
    說留設8公尺之私設道路以連接建築線」等語（見本院卷二
    第233至234頁），亦同此見解。
　⒎雖採方案一之分割方案，分得編號A土地之被告林宏茂，就原
    本屋前空地有停放車輛，可否繼續自由利用編號C共有土地
    （見本院卷一第455頁上方照片），恐生影響。惟依本院履
    勘現場所見，195建號房屋右側為空地，距離右側圍牆約5公
    尺，目前有搭建停車棚架及種植果樹等情，有履勘筆錄、履
    勘現場照片可佐（見本院卷一第449頁、第453至455頁）。
    故分得編號A土地之被告林宏茂，在編號A土地內仍有空地可
    供停放車輛（見本院卷一第453頁上方照片），尚不致過份
    影響其利益。且縱遇被告林宏茂停放車輛，剩餘道路寬度，
    原告仍可對外通行。
　⒏再按以原物為分配時，因共有人之利益或其他必要情形，得
    就共有物之一部分仍維持共有，民法第824條第4項定有明文
    。所謂共有人之利益，是謂如共有人明示維持共有關係（最
    高法院96年度台上字第108號民事裁判。謝在全著，民法物
    權論上冊，第562頁，99年9月修訂五版，同此見解），或如
    需保留部分共有土地供為通行道路之用，因使用目的不能分
    割（最高法院107年度台上字第1791號、94年度台上字第215
    3號、88年度台上字第1051號民事裁判可資參照）。故編號B
    部分土地係因原告與被告林佳民明示願意保持共有，編號C
    部分土地係因作為共有道路使用，符合上開實務見解，特此
    敘明。
　⒐至於採方案一，將來原告及被告林佳民出售處分編號B土地時
    ，應需一併出售及處分其共有編號C之私設道路應有部分，
    此為被告林宏茂所自承（見本院卷一第307頁）。本院亦認
    此類似於從物，常助主物之效用，依民法第68條規定，應一
    併處分（最高法院99年台抗字第916號裁定可資推論)，亦類
    似於民法第799條第5項區分所有建物之專有部分與基地之應
    有部分應一併處分之情形【處分一體化原則】。此時，分得
    編號A土地之人，應不得僅就編號C土地應有部分，依土地法
    第34條之1第4項主張共有人優先承買權。①蓋如其僅表示購
    買編號C應有部分，並無同時購買編號B土地，是否符合34條
    之1第4項之同一條件，容有疑義。②如其表示欲同時購買編
    號B及編號C應有部分，因其就編號B土地並無共有之應有部
    分，土地法第34條之1優先承買權是否有如此之效力，亦有
    疑義。③末者，土地法第34條之1優先承買權之立法目的係為
    限制共有人數增加、簡化共有關係，如分得編號B土地之人
    ，出售編號B及編號C應有部分時，讓右側分得編號A之人，
    得僅就編號C行使優先承買權，取得編號C全部土地所有權，
    將導致編號B土地之人及其後手對外無法聯絡交通，產生爭
    議，顯非妥適。故基於目的性限縮，此時應不容許分得編號
    A之人僅就編號C主張優先承買權。此觀建築物區分所有權人
    出售及處分專有部分及坐落基地之應有部分時，基地共有人
    不得僅就基地之應有部分主張土地法34條之1第4項優先承買
    權，亦不得就專有部分及基地應有部分一併主張優先承買權
    （最高法院94年度台抗字第499號民事裁判可資參照），亦
    可明瞭。④從而，採方案一之分割方案，並無被告林宏茂所
    稱將導致共有人就編號C土地應有部分行使優先承買權後，
    徒使法律關係趨於複雜之爭議（見本院卷二第75頁）。
　⒑此外，系爭土地四個分案，皆可避免分割後基地相互套繪，
    有豐原地政111年6月8日豐地二字第1110005745號函可佐（
    見本院卷二第257頁至258）。且系爭土地四個分案，方案一
    與執照留設通路相同，其他方案（方案二至方案四）均為建
    築基地增加，不適用法定空地分割，尚無建築基地法定空地
    分割辦法第3條所稱「法定空地併同建築物分割」之適用，
    亦非上開分割辦法第4條規定範疇，有臺中市都發局111年5
    月27日中市都建字第1110110253號函可佐（見本院卷二第23
    3至234頁）。系爭土地上建物日後仍可能供工廠使用需求（
    見本院卷二第39頁），採方案一，符合建物套繪管制，有臺
    中市都發局111年1月17日中市都建字第1110001503號函可佐
    （見本院卷二第32頁）。就各共有人分得土地價值與其應有
    部分價值之增減，兩造同意按每平方公尺1萬9,965元作為相
    互補償之基準（見本院卷二第97頁、第101頁、第125頁、第
    143頁、第276頁）。從而，本院酌量上情，認按附表一及附
    圖方案一分割系爭土地，尚屬妥適、合理，爰判決如主文第
    1 項所示。
　㈢按以原物為分配時，如共有人中有未受分配，或不能按其應
    有部分受分配者，得以金錢補償之，民法第824 條第3 項定
    有明文。又原物分割而應以金錢為補償者，倘分得價值較高
    及分得價值較低之共有人均為多數時，該每一分得價值較高
    之共有人，即應就其補償金額，對於分得價值較低之共有人
    全體為補償，並依各該短少部分之比例，定其給付金額（最
    高法院85年台上字第2676號判例可資參照）。查採方案一，
　　被告林宏茂所分得面積較應有部分面積增加1.38平方公尺，
    被告林佳民所分得面積較應有部分面積減少1.343平方公尺
    ，原告分得面積較應有部分面積減少0.037平方公尺。因此
    ，被告林宏茂應補償被告林佳民26,813元（計算式：19,965
    ×1.343＝26,813，四捨五入，下同），應補償原告739元（19
    ,965×0.037＝739）。從而，本院認按附表一及附圖方案一分
    割後，共有人間應依上開之金額相互補償，爰判決如主文第
    2項所示。
四、按共有人自共有物分割之效力發生時起，取得分得部分之所
    有權；應有部分有抵押權者，其權利不因共有物之分割而受
    影響。但權利人已參加共有物分割訴訟、權利人經共有人告
    知訴訟而未參加者，其權利移存於抵押人所分得之部分，民
    法第824 條之1 第1 項、第2 項第2 款、第3 款分別定有明
    文。查原告及被告林佳民於110年4 月23日將其就系爭土地
    應有部分224分之112設定抵押三信商業銀行股份有限公司（
    下稱三信商銀），擔保林佳民之債務；原告及被告林佳民另
    於110年9 月29日將其就系爭土地應有部分224分之112設定
    抵押臺灣新光商業銀行股份有限公司（下稱新光商銀），擔
    保林佳民之債務，有登記謄本可佐（見本院卷二第253至254
    頁），抵押權人經本院告知訴訟後，均未參加本件分割共有
    物訴訟（見本院卷一第145頁、第151至153頁；卷二第223至
    225頁、第273頁），依上開規定，三信商銀、新光商銀之抵
    押權應移存於原告及被告林佳民依附圖方案一所分得之編號
    B、C（應有部分合計224分之112 ）上，不得轉載至被告林
    宏茂所分得編號A及編號C應有部分。故無被告林宏茂擔心影
    響其權益之疑慮（見本院卷一第207頁），爰將此部分於判
    決理由中指明，俾利當事人於本件判決確定後，憑以迅速辦
    理相關登記（臺灣高等法院98年度法律座談會第10號研討結
    果參照）。
五、本件事證已臻明確，兩造其餘攻擊防禦方法，經審酌均於本
    件判決結果無影響，爰不逐一論述，併此敘明。 　
六、因共有物分割、經界或其他性質上類似之事件涉訟，由敗訴
    當事人負擔訴訟費用顯失公平者，法院得酌量情形，命勝訴
    之當事人負擔其一部，民事訴訟法第80條之1 定有明文。因
    本件土地分割後，全體共有人同蒙其利，自以由兩造按系爭
    土地如附表二所示之各共有人原應有部分之比例負擔訴訟費
    用為宜，爰判決如主文第3項所示。
中　　華　　民　　國　　111 　年　　7 　　月　　22　　日
                      臺灣臺中地方法院豐原簡易庭
                                  法　官　高士傑
以上正本係照原本作成。
如不服本判決，應於送達後20日內，向本院提出上訴狀並表明上
訴理由，如於本判決宣示後送達前提起上訴者，應於判決送達後
20日內補提上訴理由書（須附繕本）。如委任律師提起上訴者，
應一併繳納上訴審裁判費。
中　　華　　民　　國　　111 　年　　7 　　月　　22　　日
                                  書記官　蔡伸蔚
附表一：
㈠編號Ａ部分面積297.20平方公尺土地，分歸被告林宏茂取得。
㈡編號B部分面積294.44平方公尺土地，分歸原告及被告林佳民共
  同取得，並依序按應有部分112分之3、112分之109之比例保持
  共有。
㈢編號Ｃ部分面積171.66平方公尺土地，分歸原告及被告林佳民、
  林宏茂共同取得，並依序按應有部分224分之3、224分之109、
  224分之112之比例保持共有。 
附表二、訴訟費用分擔比例
編號 共有人 原應有部分比例（訴訟費用負擔之比例） 1. 原告 224分之3 2. 被告林佳民 224分之109 3. 被告林宏茂 224分之112